臺灣高雄地方法院民事判決　　　　　　 100年度訴字第1170號
原　　　告　峻園股份有限公司
法定代理人　洪天耀
訴訟代理人　陳宗慶
被　　　告　永青營造工程股份有限公司
法定代理人　曾國進
訴訟代理人　孫慶耀
　　　　　　黃添益
　　　　　　楊為明
上列當事人間清償債務事件，經本院於民國100年8月1日言詞辯
論終結，判決如下：
    主      文
原告之訴及假執行之聲請均駁回。
訴訟費用由原告負擔。
    事實及理由
一、原告主張：緣訴外人劉建弘即廣泰興實業社（下稱廣泰興實
    業社）前於民國99年4 至5 月間，向伊購買南方松、護木油
    等貨品，共計新台幣（下同）1,577,310元，並交付票號AC0
    000000、AC0000000、AC0000000號支票3紙予伊收執，惟上
    開支票屆期均不獲兌現，經原告多次催討，廣泰興實業社迄
    今仍積欠877,310元貨款未為清償，嗣廣泰興實業社將其對
    被告之工程款債權於877,310元（下稱系爭工程款債權）之
    範圍內與伊簽訂債權讓與契約（下稱系爭債權讓與契約），
    伊並以台中漢口路郵局第647號存證信函通知被告，並限期
    被告於收後通知後7日內給付上開款項，詎被告仍未於期限
    內付款，為此，爰依債權讓與之法律關係，提起本件訴訟。
    並聲明：(一)被告應給付原告877,310元，及自起訴狀繕本送
    達翌日起至清償日止，按年息5％計算之利息。(二)願供擔保
    ，請准宣告假執行
二、被告則以：依伊與廣泰興實業社所簽訂之工程合約，廣泰興
    實業社非經伊同意亦不得將對伊之工程款債權讓與他人（下
    稱系爭約定），故系爭債權讓與契約對伊不生效力等語，資
    為抗辯。並聲明：(一)原告之訴駁回。(二)如受不利之判決，願
    供擔保請准宣告免為假執行。
三、兩造不爭執之事項：
  (一)廣泰興實業社承攬被告「樹谷服務中心二期大樓新建工程」
    之實木地板工程，及「樹谷園區服務中心二期大樓追加工程
    」之屋頂地坪工程，雙方簽訂有工程合約，該工程合約之附
    件付款辦法第6 條約定：「禁止轉讓：乙方（廣泰興實業社
    ）非經甲方（被告）同意，不得將本工程之債權轉讓予其他
    第三人。」等語。
  (二)被告積欠廣泰興實業社877,310 元貨款迄未給付，嗣廣泰興
    實業社將對被告之系爭工程款債權讓與原告，原告於99 年9
    月8 日以台中漢口路郵局第647 號存證信函將該債權讓與之
    事實通知被告，被告即於99年9 月13日函覆原告不同意該債
    權讓與。
  (三)本院依假扣押債權人即原告聲請，以99年7 月1 日雄院高99
    司執全齊字第919 號執行命令，禁止廣泰興實業社收取對被
    告工程款於877,310元、程序費用1千元及執行費7,019元範
    圍內，被告亦不得對廣泰興實業社清償；依假扣押債權人永
    大實木地板有限公司聲請，以99年9月17日雄院高99司執全
    齊字第1323號執行命令，禁止廣泰興實業社、劉建宏、林文
    傑、胡振民收取對被告工程款於579,156元、程序費用1千元
    及執行費4,633元範圍內，被告亦不得對廣泰興實業社、劉
    建宏、林文傑、胡振民清償。
  (四)原告以受讓廣泰興實業社對被告之工程款債權877,310 元為
    由，向本院聲請對被告之財產於上開金額範圍內為假扣押，
    本院以99年11月24日雄院高99司執全祿字第1637號執行命令
    ，禁止被告收取對多家銀行之存款於877,310元及執行費7,
    019元範圍內，銀行亦不得對被告清償；本院以99年11月25
    日雄院高99司執全祿字第1637號執行命令，禁止被告收取對
    交通部公路總局東西向快速公路高南區工程處之工程款於
    877,310元及執行費7,019元範圍內，該局亦不得對被告清償
    。嗣經被告提供反擔保而撤銷假扣押。
四、本件之爭點：原告依債權讓與之法律關係，向被告請求給付
    877,310元，有無理由？
  (一)按當事人有禁止債權讓與之特約者，不得將債權讓與第三人
    ；此不得讓與之特約，不得以之對抗善意第三人。民法第29
    4 條第1 項第2 款、第2 項定有明文。此處所為善意第三人
    ，係指不知有禁止債權讓與之特約者而言。
  (二)經查，被告積欠廣泰興實業社877,310 元貨款迄未給付，嗣
    廣泰興實業社將對被告之系爭工程款債權讓與原告，原告於
    99年9 月8 日以台中漢口路郵局第647 號存證信函將該債權
    讓與之事實通知被告，被告即於99年9 月13日函覆原告不同
    意該債權讓與，已如前述，足見被告已向原告發函明示不同
    意系爭債權讓與之行為。又被告於本院陳稱：原告與廣泰興
    實業社於99年8 月底共同至伊公司，原告提示其等間所簽訂
    之債權讓與契約書予伊，但伊反對之，因該債權讓與契約書
    係其等自行簽訂，且廣泰興實業社所承攬之工程尚未完工，
    工程款尚未計價，伊無法確定廣泰興實業社對伊之工程款債
    權金額，故伊反對其等間所為之債權讓與。嗣經兩造及廣泰
    興實業社三方達成協議，由原告繼續提供廣泰興實業社材料
    材質證明，俾使廣泰興實業社可計價，伊則為監督付款，亦
    即由廣泰興實業社開立足額發票予伊，伊再簽發受款人為廣
    泰興實業社之支票，由廣泰興實業簽領支票後，再交由原告
    提示。因兩造間並無契約關係，伊不同意直接付款予原告，
    只同意監督付款等語，並經原告自承在卷（見本院卷第63頁
    ），是原告於與廣泰興實業社簽訂系爭債權讓與契約書後，
    另至被告處協商債權讓與事宜時，業經被告明確告知不同意
    系爭債權讓與，被告僅同意以監督付款之方式為之。
  (三)次按讓與人應將證明債權之文件，交付受讓人，並應告以關
    於主張該債權所必要之一切情形。民法第296 條定有明文。
    本件被告與廣泰興實業社簽訂之工程合約之附件付款辦法第
    6 條既已約定：「禁止轉讓：乙方（廣泰興實業社）非經甲
    方（被告）同意，不得將本工程之債權轉讓予其他第三人。
    」等語，則原告於受讓債權時，即應知悉有系爭約定存在。
    又被告積欠廣泰興實業社877,310 元貨款迄未給付，廣泰興
    實業社乃將其對被告之系爭工程款債權讓與原告，已如前述
    ，是原告既係因廣泰興實業社積欠其貨款債務達87餘萬元，
    金額非微，而與廣泰興實業社協商以讓與系爭工程款債權為
    受償方法，則被告與廣泰興實業社之工程契約是否有禁止讓
    與之特約條款，關乎被告得否據以對抗受讓債權之原告，衡
    情酌理，原告於自廣泰興實業社受讓系爭工程款債權前，應
    無可能對此攸關其是否確實得受償之重要事項不為究明即率
    爾與廣泰興實業社訂立債權讓與契約書之理。又按工程款禁
    止轉讓之特約旨在保護債務人，及維護交易秩序，在工程轉
    包、分包已成工程業界慣例之今日，此項特約自有其必要性
    。而原告從事木材進口業務已20餘年，承作業務包含有關木
    材項目之政府機關工程標案，此經原告自承在卷（見本院卷
    第79頁），是原告自為具有專業經驗之承包商，衡諸社會經
    驗法則，就此重要約定，實難諉稱不知。原告否認知悉系爭
    約定，顯與事理有悖，殊難採信。
  (四)末按，債務人之財產為全體債權人之擔保，廣泰興實業社對
    被告之債權，於99年間陸續經包含原告在內之廣泰興實業社
    債權人等向本院聲請核發扣押命令，已如前述，廣泰興實業
    社自斯時起已因該扣押命令而不得向被告請領工程款項，而
    原告係於99年12月13日向本院聲請對被告核發支付命令（見
    原告支付命令聲請狀，本院卷第3 頁），嗣經被告於法定期
    間內聲明異議而進行本件訴訟，應係廣泰興實業社對被告之
    工程款債權遭廣泰興實業社債權人扣押後，廣泰興實業社已
    無從向被告請領，原告乃聲請核發支付命令。縱認廣泰興實
    業社對被告之系爭工程款債權得讓與原告，惟因廣泰興實業
    社與原告間之債權讓與，原告聲請核發支付命令，其目的係
    獨享廣泰興實業社對被告之系爭工程款債權，致廣泰興實業
    社其餘債權人之債權無從受償，原告行使債權實有違公平誠
    信原則，自不應准許。
  (五)依上所述，尚難認原告不知系爭約定，自不得認其自廣泰興
    實業社處受讓系爭工程款債權，屬民法第294 條第1 項所稱
    之善意第三人。被告自得以系爭約定為對抗，系爭工程款讓
    與對之即屬無效。故原告主張受讓廣泰興實業社對被告之系
    爭工程款債權，請求被告給付877,310 元云云，洵屬無據。
五、綜上所述，被告抗辯原告與廣泰興實業社間所為工程款之債
    權讓與，違反被告與廣泰興實業社間所訂禁止債權讓與之特
    約，對其不生效力，自屬可信。原告主張其善意受讓工程款
    債權，為不足採。從而，原告依債權讓與之法律關係所為之
    本件請求，為無理由，應予駁回。原告之訴既經駁回，其假
    執行之聲請已失所附麗，應併駁回之。
六、本件事證已臻明確，兩造其餘攻擊防禦方法及舉證，於判決
    結果無影響，毋庸逐一論列，附此敘明。
七、結論：原告之訴為無理由，依民事訴訟法第78條，判決如主
    文。
中    華    民    國   100    年    8     月    15    日
                    民事鳳山分庭法  官  何悅芳
以上正本係照原本作成。
如對本判決上訴，須於判決送達後20日內向本院提出上訴狀。如
委任律師提起上訴者，應一併繳納上訴審裁判費。
中    華    民    國   100    年    8     月    15    日
                                書記官  陳俐嫺